臺灣高等法院刑事判決　　　　　　　　　　　　九十一年度上更(一)字第四三八號
　　上　訴　人　臺灣士林地方法院檢察署檢察官
　　上　訴　人
　　即　被　告　丁○○
　　選任辯護人　陳石山
右上訴人因被告偽造有價證券等案件，不服臺灣士林地方法院八十八年度訴字第二八
二號，中華民國八十八年十一月一日第一審判決（起訴案號：臺灣士林地方法院檢察
署八十七年度偵字第一一０二四號），提起上訴，判決後，由最高法院發回，本院更
為判決如左：
    主  文
原判決撤銷。
丁○○連續意圖供行使之用，而偽造有價證券，處有期徒刑參年貳月。
附表二編號(一)、(二)所示偽造之支票貳紙均沒收。
    事  實
一、緣丁○○原係華聲電台節目主持人，經由廣播節目電話連線認識聽眾庚○○；丁○○明知其償債能力於民國八十四年底即已困窘，竟仍基於意圖為自己不法所有
    之概括犯意，先於八十五年一月五日及同年二月十六日，分別持如附表一編號(一)
    、(二)所示之支票二紙，向庚○○誆稱投資不動產需資金週轉，並保證屆期可還款
    ；致庚○○陷於錯誤，而在庚○○台北市○○區○○路二十七號住處，分別交付
    新台幣（下同）一百萬元及五十萬元現金予丁○○；嗣丁○○復賡續前揭詐欺之
    概括犯意，復於八十五年四月五日，持如附表一編號(三)所示之支票，向庚○○偽
    稱投資購買坐落桃園縣龍潭鄉○○段二坪小段一六六地號土地需款一百萬元週轉
    ，並出具承諾書一紙保證將以上開購得之土地為庚○○設定抵押權，並保證於同
    年九月五日即可歸還一百萬元，再度令庚○○陷於錯誤而交付一百萬元；迄八十
    五年七月三日，丁○○仍承前詐欺之概括犯意，掩飾無力清償之事實，再度持如
    附表一編號(四)所示之支票，佯向庚○○借款，致庚○○又陷於錯誤而交付現款三
    十五萬元。惟如附表一所示之支票陸續到期，丁○○因無力償還，為掩其經濟困
    頓之情，乃持其自友人林仁德處取得如附表二所示之支票四紙，其中編號(一)、(二)
    所示支票之金額欄原均為空白，丁○○復基於行使偽造有價證券之概括犯意，先
    於八十五年五月初某日，在不詳處所，自行在附表二編號(一)所示支票上填載偽填
    「一百萬元」後，持該支票向庚○○換回前揭附表一編號(一)所示之一百萬元支票
    ，而行使之；又於八十五年七月中旬某日，再於附表二編號(二)所示支票上偽填「
    五十萬元」後，持向庚○○換回前揭附表一編號(二)所示之已退票之支票。迄八十
    五年九月五日丁○○復持附表二編號(三)之支票換回附表一編號(三)所示支票，又於
    八十五年十月十五日持附表二編號(四)所示支票，再次換回附表一編號(四)之支票。
    惟庚○○持有丁○○所交付之附表二編號(一)至(四)所示支票，經提示均因印鑑不符
    且列為拒絕往來戶而遭退票，庚○○始知受騙。
二、案經被害人庚○○訴請台灣士林地方法院檢察署檢察官偵查起訴。
    理  由
一、訊據上訴人即被告丁○○（以下稱被告）就其於八十五年一月五日、二月十六日
    、四月五日及七月三日，分別持附表一編號(一)至(四)所示支票，向被害人庚○○各
    借款一百萬元、五十萬元、一百萬元及三十五萬元，共計借得二百八十五萬元，
    並分別於八十五年五月五日之前某日、同年七月十九日、九月五日及十月十五日
    遞次持如附表二編號(一)至(四)所示之支票，各自換回附表一所示四紙支票，且其中
    附表二編號(一)、(二)所示支票二紙，於伊向案外人林仁德調借當時，其上金額欄均
    為空白，伊自行在附表二編號(一)、(二)之支票上各填寫「一百萬元」、「五十萬元
    」後交予庚○○之事實固均不諱言，惟矢口否認有何詐欺及偽造有價證券之犯行
    ，辯稱：伊向庚○○借錢向電台購買節目時段廣告販賣台北縣三芝鄉「牽手」方
    案之建物，預期以推銷房屋之佣金收入償還借款，未料銷售狀況不佳，未如預期
    賺得佣金致無力週轉，向庚○○偽稱欲投資購買坐落桃園縣龍潭鄉○○段二坪小
    段一六六地號土地一事雖是藉口，但絕無不法所有之意圖；至於被訴偽造如附表
    二所示有價證券部分，本件並無證據堪認被告係持偽造之他人身分證向金融行庫
    領票使用，而應係自該冒名領票使用人處輾轉取得附表二之支票，則被告取得如
    附表二所示之四紙支票時，應即取得假冒發票人名義領得票據使用人之概括授權
    於票據上填載資料，即難認被告有偽造支票之故意，自不得以偽造有價證券罪相
    繩云云。惟經查：
（一）被告確於八十五年一月五日、二月十六日、四月五日及七月三日分別以投資不
      動產需資金週轉為由，並保證屆期必可還款，分持如附表一編號(一)至(四)所示支
      票，向被害人庚○○調得現金共計二百八十五萬元，又分別於附表一所示四紙
      支票發票日屆至之前某日或當日，持附表二所示各紙支票遞次換回，惟該些支
      票屆期提示均遭退票，上揭借款迄未清償分文之事實，業據告訴人庚○○於偵
      查中指述綦詳，並有蔡清發、黃玉嬌之支票影本及如附表二所示支票暨退票理
      由單在卷可參，而被告亦自承其於八十四年、八十五年間經濟狀況已經不好，
      八十四年底負債約一百餘萬元等語（見偵查卷第九十五頁及本院卷九十一年十
      一月一日審判筆錄），顯見被告於向庚○○借錢時已明知自身經濟情況惡化；
      又被告實際未曾購買坐落桃園縣龍潭鄉○○段二坪小段地號土地，竟虛詞向庚○○表示購入上開土地後願提供土地予庚○○設定抵押，藉此取信於庚○○，
      而再度向庚○○借得一百萬元，亦經被告坦承不諱（見原審卷第二十二頁、第
      一五０頁反面），另有被告虛偽出具之承諾書一紙附卷可按（見偵查卷第十二
      頁），是被告確係施用詐術使庚○○陷於錯誤而允借款項之事實，洵堪認定。
（二）被告與永暉建設股份有限公司（以下稱永暉公司）簽訂之廣播企劃製作及銷售
      合約書，被告之銷售時段係八十五年一月一日迄同年四月三十日，有該合約書
      一份附卷可稽（見偵查卷第二十七頁至第三十一頁），而被告在未與永暉公司
      簽約前，即在電台以每月約二十萬元之代價承租節目販賣藥品，亦曾販售過房
      屋一節，業據被告供明在卷（見偵查卷第三十四頁反面），足見被告本即承租
      電台節目時段販售藥品營利，縱與永暉公司簽約後未有收入，其原先承租電台
      節目之費用並不因此增加，可見被告向庚○○借款一事，與其是否承租電台節
      目時段並無直接關聯。況被告與永暉公司簽訂之合約僅自八十五年一月一日至
      同年四月三十日計四個月，估其租用電台節目之成本四個月亦僅需八十萬元，
      而被告於四個月內竟陸續向庚○○借款一百萬元、五十萬元、一百萬元，實已
      超出向電台購買節目時段所需費用，是被告辯稱因向電台購買節目時段販售建
      物業績不佳，未如預期賺得佣金致無力償債云云，洵不足採。
（三）被告明知其在八十四年、八十五年間經濟狀況已經惡化，八十四年底已負債約
      一百餘萬元，且被告坦承其於前述與永暉公司簽訂之銷售合約有效期間內，並
      未代為售出任何房屋等情（見偵查卷第三十四頁反面、原審卷第二十一頁反面
      、本院卷九十一年十一月一日庭呈之辯護意旨狀），是被告於四個月之合約期
      間內當可窺見其販售房屋之榮衰情況，並得以估算預期可得之佣金無足清償向
      庚○○之借款，然被告竟又陸續向庚○○借款一百萬元、五十萬元、一百萬元
      及三十五萬元，顯已超過當時之償債能力，被告主觀上有為自己不法所有之意
      圖甚為明確。況被告在如附表一所示各紙支票屆期之前某日或當日，又分別持
      如附表二所示各紙支票遞次換回，而附表二所示四紙支票均係他人持偽造之身
      分證件向金融行庫申領使用，其中附表二編號(一)、(二)二紙支票金額欄上「一百
      萬元」及「五十萬元」之記載，復為被告自行偽填（詳如後述），益徵被告係
      為應急搪塞庚○○而陸續交付如附表二所示支票，其辯稱並無詐欺故意云云，
      顯係卸責之詞，要無可採。
（四）再查附表二編號(一)、(二)所示二紙支票，發票人分別為己○○及乙○○，而被告
      取得該二紙支票時其上金額欄均為空白，被告嗣自行各填寫「壹佰萬元整」及
      「伍拾萬元整」後交予庚○○等情，業據被告於本院審理時自承不諱（見本院
      九十一年十一月一日審判筆錄），且觀諸被告當庭書寫之「壹佰萬元正整」、
      「伍拾萬元正整」及「丁○○」等字樣，核與卷附上開二紙支票金額欄之記載
      ，無論運筆力道，均無二致，足認該二紙支票之金額欄確為被告填寫無訛。被
      告明知附表二編號(一)、(二)所示二紙支票金額欄之記載本係空白，其與該支票之
      發票人己○○、乙○○又非熟識，其自無獲其等二人授權填寫之可能，其竟逕
      自冒用己○○、乙○○名義偽填金額，即與刑法第二百零一條偽造有價證券之
      構成要件相當，其主觀上亦有供行使之用而偽造之故意至為灼然。至上開二紙
      支票雖係不詳姓名年籍之人冒用己○○、乙○○名義向金融機構領票使用，此
      依附表二編號(一)、(二)所示支票及退票理由單所載之身分資料函調其二人之戶籍
      謄本，己○○申請支票所陳報之戶籍地並無己○○之戶籍資料，乙○○申請支
      票所陳報之身分證字號係屬設籍於台北市大同區○○○路九十巷三號之王世銓
      之身分證字號，此分別有台北市大安區戶政事務所簡覆表及台北縣中和市第一
      戶政事務所簡覆表各一紙在卷可證（見原審卷第二十八頁、第三十八頁），惟
      該等冒名領票之人既無使用己○○、乙○○名義簽發支票之權限，自無由授權
      被告於系爭支票上以發票人名義作何填載。從而被告辯稱：伊自冒名領用人處
      輾轉取得上開二紙支票時，應即取得冒名領得票據人之概括授權於票據填載資
      料，自無何偽造支票之故意云云，顯屬無據。
（五）綜上所述，被告前述否認之所辯，要無可採。本件事證明確，被告犯行堪予認
      定。
二、核被告所為，係犯刑法第三百三十九條第一項詐欺取財罪及刑法第二百零一條第
    一項之偽造有價證券罪。被告偽造支票後並持以行使，行使之低度行為應為偽造
    之高度行為所吸收，不另論罪。被告先後四次詐欺犯行及二次偽造支票犯行，均
    時間緊接，觸犯構成要件相同之罪，顯係基於概括犯意反覆為之，皆為連續犯，
    依刑法第五十六條之規定，各論以連續詐欺罪及連續偽造有價證券罪，並均加重
    其刑。又被告係於詐得款項後，為免庚○○知悉實情且為搪塞追討欠款，始再行
    偽造如附表二編號(一)、(二)所示二紙支票，是其所犯連續詐欺罪及連續偽造有價證
    券罪間，有方法結果之牽連關係，依刑法第五十五條之規定，應從一重之連續偽
    造有價證券罪處斷。公訴人起訴書雖未敘及被告偽填附表二編號(一)、(二)支票金額
    欄之偽造有價證券部分，惟該部分與起訴書已敘及之部分，有牽連犯之裁判上一
    罪關係，自為起訴效力所及，本院自當併予審究。
三、公訴意旨另以：被告持如附表二編號(一)至(四)之四紙來歷不明支票，偽造印章、印
    文加蓋於支票上，持向被害人庚○○換回如附表一所示四紙支票，均因印鑑不符
    而退票，因認被告另涉犯刑法第二百零一條第一項之偽造有價證券罪嫌，並以附
    表二所示之支票及退票理由單各四紙為其論據。被告則堅詞否認有何此部分公訴
    人所指犯行，辯稱：該等支票係住於台北縣板橋市○○路○段一二四巷十二之三
    號之林仁德交付予伊，交付時除編號(一)、(二)支票金額欄為空白外，其餘各項記載
    均已明確，伊並未偽造發票人印章印文蓋用於系爭支票上等語。然經查：
（一）附表二編號(一)至(四)所示四紙支票，雖均經台北市票據交換所以「拒絕往來且印
      鑑不符」為由退票，有退票理由單四紙附卷可憑，惟此至多僅能說明該四紙支
      票發票人欄上所蓋印章，與原先向金融機構申請開戶領票使用時留存之印鑑章
      不相符合，尚不得執此即推斷被告有偽造各該發票人印章印文之情事，是上開
      支票及退票理由單，尚不足作為不利被告之認定。
（二）又附表二編號(一)之發票人己○○於上海商業儲蓄銀行龍山分行、編號(二)之發票
      人乙○○於華南商業銀行永和分行、編號(三)之發票人丙○○於台北銀行中山分
      行、編號(四)之發票人甲○○於第一商業銀行士林分行之支票帳戶內均曾有正常
      票據往來且有結餘款，有上海商業儲蓄銀行龍山分行、華南商業銀行永和分行
      、台北銀行中山分行、第一商業銀行士林分行函附之存款明細帳附卷可按（見
      原審卷第八十頁至第一０九頁），再經原審依己○○、乙○○、丙○○、甲○○之支票及退票理由單所載其等四人之身分資料函調該四人之戶籍謄本，其結
      果為己○○申請支票所陳報之戶籍地並無己○○之戶籍資料，乙○○申請支票
      所陳報之身分證字號係屬設籍於台北市大同區○○○路九十巷三號之王世銓之
      身分證字號，丙○○請領支票陳報之身分證字號係設籍於大安區之李高吉所有
      之身分證字號，而甲○○請領支票陳報之戶籍地與甲○○其人之台北市○○○
      路之戶籍地顯屬不符，此有各戶政事務所簡覆表共四紙在卷足參（見原審卷第
      二十八頁、第三十一頁、第三十八頁及第四十頁），且證人甲○○分別於原審
      及本院調查時到庭證稱：附表二編號(四)之支票並非伊所開立，係有人持伊偽造
      之身分證向第一商業銀行士林分行、上海商業儲蓄銀行、台北銀行士林分行、
      華南商業銀行士林分行領票使用等語（見原審卷第五十頁至第五十一頁），顯
      係有不詳姓名年籍之人冒用附表二所示支票發票人名義向金融機構領票使用或
      轉讓他人使用，然此亦不足以證明被告有何偽造各該支票發票人印章、印文加
      蓋於支票上之情事。
（三）至被告辯稱該些支票係因案外人林仁德向伊購買藥物而交付一節，經查確有被
      告所稱住於台北縣板橋市○○路○段一二四巷十二之三號之林仁德，惟該林仁
      德業於八十六十月十四日死亡，有林仁德之戶籍謄本在卷可按（見原審卷第一
      四０頁），而證人即被告電台同事戊○○僅到庭證述：曾聽被告提過與林仁德
      有生意往來，作何生意並不知情等節（見本院九十一年十月三十日訊問筆錄）
      ，雖均無從證明附表二所示支票是否確為林仁德向被告購買藥物所交付之貨款
      ，惟亦無證據顯示該些支票其上發票人之印章印文為被告所偽造，縱認被告未
      再能提供證據查明支票來源，亦不得據此即認被告涉犯公訴人所指罪嫌。
（四）此外復查無其他積極證據足資證明被告有此部分犯行，惟公訴人認此部分與前
      揭論罪科刑部分，有牽連犯之裁判上一罪關係，爰不另就此部分為無罪之諭知
      ，附此敘明。
四、原審就卷內資料未予詳究，未就被告偽填附表二編號(一)、(二)所示支票之金額，尚
    犯有刑法第二百零一條第一項偽造有價證券罪行予以論述，顯有未洽。被告上訴
    意旨，否認犯罪，及公訴人上訴意旨認被告尚涉犯偽造印章、印文而偽造附表二
    所示四紙支票部分，雖均無可取，惟原判決既有如上可議之處，即屬無可維持，
    應由本院將原判決撤銷改判。爰審酌被告已明知自身經濟狀況不佳，竟為求週轉
    而設詞詐騙，且迄今尚未與被害人達成和解，惟其犯後態度尚佳，再斟酌其犯罪
    目的、手段及所生危害等一切情狀，量處如主文第二項所示之刑。至於附表二編
    號(一)、(二)所示支票，係偽造之有價證券，不論是否屬被告所有，均應依刑法第二
    百零五條之規定宣告沒收。
據上論結，應依刑事訴訟法第三百六十九條第一項前段、第三百六十四條、第二百九
十九條第一項前段、刑法第五十六條、第二百零一條第一項、第三百三十九條第一項
、第五十五條、第二百零五條、罰金罰鍰提高標準條例第一條前段，判決如主文。
本案經檢察官鄭龍照到庭執行職務。
中      華      民      國    九十一    年     十一     月     十五     日
                                  台灣高等法院刑事第十庭
                                      審判長法  官  溫  耀  源
                                            法  官  何  菁  莪
                      法  官  林  銓  正
右正本證明與原本無異。
如不服本判決，應於判決收受送達後十日內向本院提出上訴書狀，其未敘述上訴
之理由者並得於提起上訴後十日內向本院補提理由書（均須按他造當事人之人數
附繕本）。
                                            書記官   陳  菊  珍
中      華      民      國    九十一    年      十一    月    二十五    日
附錄  本案論罪科刑法條
刑法第二百零一條
意圖供行使之用，而偽造、變造公債票、公司股票或其他有價證券者，處
三年以上十年以下有期徒刑，得併科三千元以下罰金。
行使偽造、變造之公債票、公司股票或其他有價證券，或意圖供行使之用
，而收集或交付於人者，處一年以上七年以下有期徒刑，得併科三千元以
下罰金。
刑法第三百三十九條
意圖為自己或第三人不法之所有，以詐術使人將本人或第三人之物交付者
，處五年以下有期徒刑、拘役或科或併科一千元以下罰金。
以前項方法得財產上不法之利益或使第三人得之者，亦同。
前二項之未遂犯罰之。
附表一：
┌──┬───┬──────┬──────┬────┬─────────┐
│編號│發票人│ 發  票  日 │票 面 金 額 │票  號 │   付    款    人 │
├──┼───┼──────┼──────┼────┼─────────┤
│ (一) │王業平│八十五年五月│一百萬元    │不詳    │不詳              │
│    │      │五日        │            │        │                  │
├──┼───┼──────┼──────┼────┼─────────┤
│ (二) │王業平│八十五年七月│五十萬元    │不詳    │不詳              │
│    │      │十五日      │            │        │                  │
├──┼───┼──────┼──────┼────┼─────────┤
│ (三) │蔡清發│八十五年九月│一百五十萬元│ＦＮ００│富邦銀行板橋分行  │
│    │      │五日        │            │１７０９│                  │
│    │      │            │            │８      │                  │
├──┼───┼──────┼──────┼────┼─────────┤
│ (四) │黃玉嬌│八十五年十月│三十五萬元  │ＰＹ４４│台北區中小企業銀行│
│    │      │十五日      │            │０７７９│大橋分行          │
│    │   │            │            │８      │                  │
│    │      │            │            │        │                  │
└──┴───┴──────┴──────┴────┴─────────┘
附表二：
┌──┬───┬──────┬──────┬────┬─────────┐
│編號│發票人│ 發  票  日 │票 面 金 額 │票  號  │   付    款    人 │
├──┼───┼──────┼──────┼────┼─────────┤
│ (一) │己○○│八十五年八月│一百萬元    │ＳＡ０３│上海商業儲蓄銀行龍│
│    │      │五日        │            │７００３│山分行            │
│    │      │            │            │７      │                  │
├──┼───┼──────┼──────┼────┼─────────┤
│ (二) │乙○○│八十五年九月│五十萬元    │ＴＢ８６│華南商業銀行永和分│
│    │      │十五日      │            │２３０４│行                │
│    │      │            │            │８      │                  │
├──┼───┼──────┼──────┼────┼─────────┤
│ (三) │丙○○│八十五年十月│一百零六萬元│ＣＳ３９│台北銀行中山分行  │
│    │      │五日        │            │０８２８│                  │
│    │      │            │            │７      │                  │
├──┼───┼──────┼──────┼────┼─────────┤
│ (四) │甲○○│八十五年十二│一百四十二萬│ＬＡ４５│第一商業銀行士林分│
│    │      │月二十五日  │元          │５１２６│行                │
│    │      │            │            │７      │                  │
└──┴───┴──────┴──────┴────┴─────────┘
